ACORDAO-COMPLETO-2522774

ACÓRDÃO 41/2022 ATA 1/2022 - SEGUNDA CÂMARA

VISTOS, relatados e discutidos estes autos dos Embargos de Declaração opostos pelo Sr. Jose¿ Alexandre Bacelar de Carvalho Sobrinho contra o Acórdão 18770/2021-TCU-Segunda Câmara.
ACORDAM os Ministros do Tribunal de Contas da União, reunidos em sessão da Segunda Câmara, ante as razões expostas pelo Relator, em:
9.1. com fundamento no art. 34 da Lei 8.443/1992, c/c os arts. 277, inciso III, e 287 do Regimento Interno/TCU, conhecer dos Embargos de Declaração opostos pelo Sr. Jose¿ Alexandre Bacelar de Carvalho Sobrinho, para, no mérito, rejeitá-los; 
9.2. enviar cópia do presente Acórdão ao embargante e ao seu representante legalmente constituído nos autos, nos termos do art. 179, § 7º, do Regimento Interno/TCU.

Embargos de Declaração opostos contra o Acórdão 18.770/2021  Segunda Câmara.

Segunda Câmara

Município de Nossa Senhora dos Remédios/PI.

3. Embargante: Jose¿ Alexandre Bacelar de Carvalho Sobrinho (XXX.237.523-XX).

13.1. Ministros presentes: Bruno Dantas (Presidente), Augusto Nardes e Raimundo Carreiro.
13.2. Ministros-Substitutos presentes: Marcos Bemquerer Costa (Relator) e André Luís de Carvalho.

MARCOS BEMQUERER

Ministro-Substituto Marcos Bemquerer Costa.

Cuida-se de Embargos de Declaração opostos pelo Sr. José Alexandre Bacelar de Carvalho Sobrinho - embora não declinado expressamente a qual decisum se insurge - contra o Acórdão 18770/2021-TCU-Segunda Câmara (peça 90) , porquanto esta é a única deliberação prolatada nestes autos (peça 93) .
2.	Aquela Deliberação, no que tange ao deslinde deste feito, julgou irregulares as contas do embargante e aplicou-lhe penalidade pecuniária insculpida no art. 58, inciso I, da Lei 8.443/1992, no valor de R$ 5.000,00 (peças 90, 91 e 92) .  
3.	Nesta etapa, o recorrente aponta a existência das seguintes omissões  (peça 93, p. 4/6) :
"a) que não houve dolo por parte do Prefeito sucessor José Alexandre Bacelar de Carvalho Sobrinho José, uma vez que este somente assumiu o cargo de Prefeito em 20/04/2021, ou seja, no dia seguinte a morte do Prefeito Francisco Pessoa de Brito. Daí a ausência de dolo, razão pela qual não pode ser responsabilizado pela prestação de contas final do referido convênio, até mesmo porque - embora tenha procurado e solicitado a viúva do Prefeito falecido Sra. SILVANIA OLIVEIRA SANTOS DE BRITO - que era a Secretária Municipal de Finanças do Município de Nossa Senhora dos Remédios-PI na gestão do Prefeito falecido Francisco Pessoa de Brito - esta não prestou as informações e nem disponibilizou nenhuma documentação, seja relativa ao referido convênio ou seja em relação a gestão em geral ou prestação de contas em geral do município. Assim, o Prefeito sucessor não teve como prestar contas final do referido convênio, consequentemente, não agindo com dolo;
b) que ocorreu motivo de CASO FORTUITO (imprevisível e inevitável) - morte do Prefeito Francisco Pessoa de Brito - e a assunção ao cargo de Prefeito pelo Sr. José Alexandre Bacelar de Carvalho Sobrinho (então Vice-Prefeito) . De modo que o Prefeito sucessor não teve disponibilizado a documentação necessária para prestar contas final do referido convênio, pois, assumiu a Prefeitura repentinamente, sem transição, sem receber nada do antecessor;
c) O Prefeito Sucessor - ora embargante - somente teve conhecimento da existência do referido convênio nº 774092/2012 quando foi oficializado para enviar a Prestação de Contas Final, ou seja, que apenas este egrégio TCU apenas solicitou o envio da Prestação de Contas Final do convênio. Portanto, não determinou que o Prefeito Sucessor prestasse contas - até mesmo porque este não era e nem o foi o responsável pela gestão dos recursos do aludido convênio. Daí cerceamento a defesa;
d) a própria Secretaria de Controle Externo de Tomadas de Contas Especial (Secex-TCE) , que bem analisou os autos processuais, se pronunciou pela aplicação de multa ao ora embargante e não ao julgamento de contas irregulares. Data venia, este posicionamento da SECEX-TCE decorreu exatamente pelo fato do Prefeito falecido não prestar contas final do convênio, consequentemente, não se podendo imputar tal responsabilidade ao Prefeito Sucessor que não recebeu e nem teve acesso a documentação necessária para proceder a prestação de contas. Logo, assim, não podendo julgar irregulares as Contas como se fosse de responsabilidade do Prefeito Sucessor. Disto também este egrégio TCU foi omisso".
4.	Por fim, o embargante requer, verbis  (peça 93, p. 6) :
	"a) o recebimento do presente recurso de Embargos Declaratórios atribuindo-lhe efeito modificativo; 
b) a notificação da União Federal, por seu representante legal, para se manifestar por ser parte interessada (repassou os recursos a municipalidade) , para os fins de direito; 
c) [a] oitiva do Ministério Público; 
d) a[o] final, o provimento do presente recurso a fim de sanar as omissões acima citadas nos itens 'a', 'b', 'c' e 'd', desta petição, atribuindo efeito modificativo a fim de que seja aplicado apenas MULTA ao ora embargante como assim recomendou a SECEX-TCE; 
Finalmente, assim não entendendo em modificar a decisa¿o, que seja conhecido e provido o recurso para efeito de pré-questionamento de eventual interposição de recurso de reconsideração nesta Corte. 
Requer, enfim, que as notificações e/ou notificações sejam realizadas em nome do advogado VIRGI¿LIO BACELAR DE CARVALHO, OAB/PI no 2040, ora signatário, para todos os fins de direito."
	É o Relatório.

Virgi¿lio Bacelar de Carvalho (OAB/PI 2.040).

Não atuou.

EMBARGOS DE DECLARAÇÃO. INEXISTÊNCIA DE OMISSÃO. CONHECIMENTO E REJEIÇÃO. CIÊNCIA AO EMBARGANTE.

TOMADA DE CONTAS ESPECIAL (TCE)

não atuou.

Em exame os Embargos de Declaração opostos pelo Sr. José Alexandre Bacelar de Carvalho Sobrinho - embora não declinado expressamente a qual decisum se insurge - contra o Acórdão 18770/2021-TCU-Segunda Câmara (peça 90) , porquanto esta é a única deliberação prolatada nestes autos (peça 93) .
2.	Aquela Deliberação, no que tange ao deslinde deste feito, julgou irregulares as contas do embargante e aplicou-lhe penalidade pecuniária insculpida no art. 58, inciso I, da Lei 8.443/1992, no valor de R$ 5.000,00 (peças 90, 91 e 92) .  
3.	Nesta etapa, o recorrente aponta a existência de omissões e requer, verbis  (peça 93, p. 6) :
"a) o recebimento do presente recurso de Embargos Declaratórios atribuindo-lhe efeito modificativo; 
b) a notificação da União Federal, por seu representante legal, para se manifestar por ser parte interessada (repassou os recursos a municipalidade) , para os fins de direito; 
c) [a] oitiva do Ministério Público; 
d) a[o] final, o provimento do presente recurso a fim de sanar as omissões acima citadas nos itens 'a', 'b', 'c' e 'd', desta petição, atribuindo efeito modificativo a fim de que seja aplicado apenas MULTA ao ora embargante como assim recomendou a SECEX-TCE; 
Finalmente, assim não entendendo em modificar a decisa¿o, que seja conhecido e provido o recurso para efeito de pré-questionamento de eventual interposição de recurso de reconsideração nesta Corte. 
Requer, enfim, que as notificações e/ou notificações sejam realizadas em nome do advogado VIRGI¿LIO BACELAR DE CARVALHO, OAB/PI no 2040, ora signatário, para todos os fins de direito."
II
4.	Em rápida passagem, rememoro que este processo cuidou de Tomada de Contas Especial instaurada pelo então Ministério do Esporte - ME, atual Secretaria Especial do Esporte - SEE, vinculada ao Ministério da Cidadania, em razão de irregularidades na documentação exigida para a prestação de contas do Convênio 774.092/2012.
5.	Mencionado ajuste, que vigeu de 29/7/2013 a 5/3/2016 e teve o dia 4/5/2016 como prazo final para prestação de contas, foi celebrado entre a SEE e o Município de Nossa Senhora dos Remédios/PI e visou a "Implantação de Programa de Esporte Recreativo e de Lazer - Vida Saudável" (peça 40, pp. 221/253) . 
6.	Para a consecução do avençado, foi previsto o valor de R$ 141.125,00, sendo R$ 135.480,00 à conta do concedente e R$ 5.645,00 correspondente à contrapartida municipal. 
7.	O tomador de contas concluiu pela ocorrência de dano ao erário no montante de R$ 135.480,00 e o imputou ao Sr. Francisco Pessoa de Brito, Prefeito de Nossa Senhora dos Remédios/PI nas gestões de 2009 a 2012 e 2013 a 2016 (peça 44) .
8.	Nesta Corte, haja vista a informação do falecimento do Sr. Francisco Pessoa de Brito em 19/4/2016, a Secex/TCE efetuou a citação do espólio do responsável, representado pela sua esposa, Sra. Silvania Oliveira Santos de Brito, em razão da não comprovação da boa e regular aplicação dos recursos federais objeto do Convênio 774.092/2012.
9.	Em adição, a unidade especializada promoveu a audiência do Sr. José Alexandre Bacelar de Carvalho Sobrinho, Prefeito sucessor, devido ao não cumprimento do prazo originalmente estipulado para a prestação de contas daquele ajuste.   
10.	Embora tenha sido regularmente notificada, a Sra. Silvania Oliveira Santos de Brito, na condição de representante do espólio do Sr. Francisco Pessoa de Brito, não se manifestou quanto à citação que lhe fora endereçada.
11.	Já o Sr. José Alexandre Bacelar de Carvalho Sobrinho apresentou suas razões de justificativa. A Secex/TCE, após analisá-las, propôs ao final: i) julgar irregulares as contas do espólio do Sr. Francisco Pessoa de Brito e condená-lo ao ressarcimento do débito no valor original de R$ 135.480,00; e ii) rejeitar a defesa apresentada pelo ora embargante e aplicar-lhe a multa prevista no artigo 58, inciso II, da Lei 8.443/1992. 
12.	De seu turno, o Ministério Público especializado, em parecer da lavra do Procurador Sérgio Ricardo Costa Caribé, sugeriu, em adição ao encaminhamento alvitrado pela Secex/TCE, julgar irregulares as contas do Sr. José Alexandre Bacelar de Carvalho Sobrinho, com fundamento no art. 16, inciso III, alínea a, da Lei 8.443/1992, bem como que tal responsável fosse sancionado com base na penalidade pecuniária prevista no art. 58, inciso I, daquele diploma legal. 
13.	Mediante o Acórdão ora guerreado, as contas do Sr. José Alexandre Bacelar de Carvalho Sobrinho foram julgadas irregulares, com a aplicação do sancionamento nos moldes delineados pelo Parquet especializado.
III
14.	Inicio o exame deste feito destacando que os presentes Embargos de Declaração podem ser conhecidos, porquanto opostos de forma tempestiva e em consonância com os preceitos normativos cabíveis à espécie, insculpidos no art. 287 do Regimento Interno/TCU.
15.	No mérito, observo que os Embargos de Declaração são, em regra, recurso integrativo, que objetivam extirpar da decisão embargada o vício da omissão, entendida como " (...) aquela advinda do próprio julgado e prejudicial à compreensão de causa, e não aquela que entenda o embargante, ainda mais como meio transverso a impugnar os fundamentos da decisão recorrida." (STJ, Edcl Resp 351490, DJ 23/9/2002) .
16.	Elpídio Donizetti, in Curso Didático de Direito Processual Civil, Del Rey, 6ª Ed., Belo Horizonte, 2005, pág. 319, assevera que os "Embargos de Declaração podem ser conceituados como o recurso que visa ao esclarecimento ou à integração de uma sentença ou Acórdão", destacando, ainda, que: "Três são as hipóteses de cabimento dos embargos de declaração: obscuridade, contradição ou omissão" (pág. 320) .
17.	É firme a jurisprudência do TCU no sentido de que os aclaratórios não se constituem em figura recursal adequada à rediscussão do mérito de questões anteriormente examinadas, devendo o inconformado se valer do recurso apropriado para provocar a reapreciação da matéria (Acórdãos da Segunda Câmara 10.919/2016, de minha relatoria, e 6.126/2017, relatora Ministra Ana Arraes, entre outros julgados) .
18.	A via recursal escolhida pelo embargante tem natureza peculiar, cuja fundamentação é vinculada, visto que seu objetivo é estritamente afastar quaisquer vícios de determinada deliberação. Os vícios suscitados devem estar contidos dentro dos termos do inteiro teor do aresto atacado, composta por Relatório, Voto e Acórdão. Todavia, como veremos adiante, o recorrente pretende rediscutir o mérito da decisão que lhe condenou, tarefa incabível na estreita via dos Embargos de Declaração. 
IV
19.	Esclareço que não há como acolher as demandas descritas nos subitens b e c do pedido formulado pelo embargante (descritas no item 3 supra) , porquanto não há dispositivo na Lei 8.443/1992, tampouco no Regimento Interno/TCU, que as ampare. Trata-se, em verdade, de postulações estritamente relacionadas ao processo civil, cuja matiz é essencialmente diferente da processualística peculiar desta Corte de Contas. 
20.	Cumpre pontuar, ademais, que inexiste a figura do "pré-questionamento" para a eventual interposição de Recurso de Reconsideração, sendo certo que tal instituto também guarda sintonia com as regras do Código de Processo Civil, que somente é aplicado de forma subsidiária nesta Corte. 
21.	No mérito, o recorrente aduz os seguintes pontos, os quais entende que são omissões a serem sanadas na presente via recursal: 
	21.1. não agiu com dolo, pois ficou impossibilitado de prestar contas dos recursos conveniados, embora tenha procurado, inclusive, a viúva do Prefeito que sucedera, a qual tinha exercido o cargo de Secretária Municipal de Finanças; 
	21.2. a morte do ex-Prefeito, Sr. Francisco Pessoa de Brito, caracterizou caso fortuito, de modo que o impossibilitou de prestar contas da verba federal;
	21.3. este Tribunal apenas teria solicitado o envio da prestação de contas do ajuste em foco, não tendo, contudo, determinado que adimplisse tal obrigação; e
	21.4. a Secex/TCE se pronunciou no sentido de que o responsável fosse apenado com multa, sem, contudo, ter sugerido o julgamento pela irregularidade de suas contas. 
22.	Em relação ao último ponto acima - para além de fixar que a queixa não se subsome ao conceito de omissão que mereça a integração na via recursal ora escolhida - cabe pontuar que a opinião jurídica das unidades técnicas deste TCU é de grande valia para que o julgador formule seu convencimento, sem que este esteja, entretanto, a ela vinculado.
23.	Impende asseverar, no ponto, que a jurisprudência do TCU é no sentido de que a opinião da unidade técnica, além de não vincular o Relator, no caso de eventual divergência entre o entendimento deste e o da secretaria, tal fato não dá azo à interposição de Embargos de Declaração. Precedentes (Jurisprudência Selecionada) :
Acórdão 3035/2015-TCU-Plenário (de minha relatoria) 
"Não há contradição a ser sanada por meio de embargos de declaração em eventual divergência entre o disposto na análise efetuada pela unidade técnica - transcrita no relatório - e o voto apresentado pelo relator, porquanto o exame levado a efeito pela unidade técnica não vincula o relator do processo."
Acórdão 2160/2010-TCU-Plenário (relator Ministro-Substituto Augusto Sherman) 
"A desvinculação do entendimento do relator aos pareceres do Ministério Público junto ao TCU ou da unidade técnica, por si só, não autoriza o acolhimento de embargos de declaração."
Acórdão 6294/2018-TCU-Segunda Câmara (relator Ministro Vital do Rêgo) 
"Eventual divergência entre o juízo do relator, explicitado no voto, e os pareceres constantes do relatório não necessariamente implica a existência de contradição na deliberação. A instrução da unidade técnica e o parecer do Ministério Público junto ao TCU não vinculam o relator, que pode ou não adotar as análises técnicas como razões de decidir."
24.	Prosseguindo, cabe pontuar que deixei bem assente no Voto condutor da deliberação combatida que caberia ao embargante - na impossibilidade de ter prestado as contas, como aduz - ter adotado medidas com o fito de buscar o ressarcimento do débito, consoante o trecho adiante transcrito:
"16. Como é cediço, nos termos do Enunciado 230 da Súmula de Jurisprudência do TCU: 
'Compete ao prefeito sucessor apresentar a prestação de contas referente aos recursos federais recebidos por seu antecessor, quando este não o tiver feito e o prazo para adimplemento dessa obrigação vencer ou estiver vencido no período de gestão do próprio mandatário sucessor, ou, na impossibilidade de fazê-lo, adotar as medidas legais visando ao resguardo do patrimônio público.' (grifo acrescido) 
17. Neste processo, o responsável, a quem competia apresentar a prestação de contas, limitou-se a argumentar que não teve condições de encaminhá-la em função de o seu antecessor ter falecido e não ter deixado à sua disposição a documentação que o possibilitaria adimplir a obrigação.     
18. Como já bem vincado no Verbete acima descrito, o alcaide sucessor deveria ter adotado medidas tendentes a buscar o ressarcimento do dano ao erário, tais como: solicitação da instauração de Tomada de Contas Especial junto ao órgão concedente, impetração de Ação Civil Pública, de Ação de Ressarcimento de Dano, ou ainda, de representação junto ao Ministério Público Federal. 
19. Uma vez que o Sr. José Alexandre Bacelar de Carvalho Sobrinho não carreou aos autos elementos capazes de demonstrar que adotou, de forma efetiva, tais medidas, cabe aplicar-lhe penalidade pecuniária, a qual, como sugerido pelo MP/TCU, deve ser fundamentada no inciso I do art. 58 da Lei 8.443/1992."
25.	Carecem, portanto, de fundamento as argumentações lançadas nos itens 21.1 e 21.2 supra, dado que, mesmo diante do suposto impedimento de prestar as contas, o responsável poderia ter agido em prol da busca do ressarcimento do dano ao erário objeto desta TCE, providência que não levou a efeito.
26.	Sobre o item 21.3, é importante esclarecer que o recorrente foi instado em audiência em função de não ter apresentado a prestação de contas no prazo estipulado para tanto. Uma vez estabelecido o contraditório, o Sr. José Alexandre Bacelar de Carvalho Sobrinho teve plena oportunidade de carrear ao processo os documentos/elementos que reputava suficientes para justificar a conduta tida por irregular.
27.	Assim, em que pese a tentativa do embargante de baralhar o emprego dos verbos "solicitar" e "determinar", de modo a supostamente beneficiá-lo, o fato é que prestar contas de recursos federais transferidos mediante convênios ou instrumentos congêneres não ocorre por determinação deste TCU ou de qualquer outro órgão ou entidade, mas sim por expressa previsão constitucional (art. 70, parágrafo único, da Constituição de 1988) .
28.	À guisa de conclusão, inexistentes as omissões apontadas, cabe rejeitar os presentes Embargos de Declaração, mantendo-se inalterados os termos do Acórdão 18770/2021-TCU-Segunda Câmara.
29.	Cumpre, por fim, dar ciência do Acórdão que sobrevier ao recorrente e aos seus representantes legais, nos termos do art. 179, § 7º, do Regimento Interno/TCU.
	Com essas considerações, manifesto-me por que seja adotado o Acórdão que ora submeto a este colegiado.  
T.C.U., Sala das Sessões, em 25 de janeiro de 2022.
MARCOS BEMQUERER COSTA
Relator